臺灣高等法院臺中分院刑事判決　　　　 100年度上易字第99號
上　訴　人　臺灣臺中地方法院檢察署檢察官
被　　　告　林蘇美惠
選任辯護人　慶啟群律師
上列上訴人因被告詐欺案件，不服臺灣臺中地方法院99年度易字
第3094號中華民國99年12月3日第一審判決（起訴案號：臺灣臺
中地方法院檢察署99年度偵字第5085號、第7395號），提起上訴
，本院判決如下：
    主  文
上訴駁回。
    理  由
一、公訴意旨略以：被告林蘇美惠（下稱被告）能預見其提供帳
    戶予不相識之人使用，可能幫助不詳之犯罪集團掩飾其自己
    犯罪所得財物，竟仍不違其本意，而基於幫助他人詐欺取財
    之犯意，於不詳之時間、地點，將其在合作金庫商業銀行中
    興分行開設之帳戶（帳號：000-0000000000000號，下稱系
    爭合庫中興分行帳戶或系爭帳戶）之金融卡連同密碼轉交予
    姓名、年籍均不詳之詐騙集團成員，供作該犯罪集團成員為
    詐欺犯行時之帳戶，以此方式幫助該犯罪集團成員遂行詐欺
    犯行。嗣該犯罪集團於民國98年12月31日下午5時4分許，以
    電話向李羿慧佯稱其為網路購物之「元樂蛋糕店」服務小姐
    ，因李羿慧之前有10筆訂單未付款，向李羿慧確認是否繼續
    訂購，而李羿慧告知並未訂購蛋糕，隨後另有自稱「柯文雄
    」之信用卡公司服務人員要求李羿慧至附近ATM自動櫃員機
    查看戶頭餘額，李羿慧不疑有他，遂至嘉義縣民雄鄉○○路
    ○段121號民雄鄉農會興南分部ATM自動櫃員機前操作，先於
    同日晚間8時6分許，自其郵局帳號0000000-0000000號帳戶
    內，匯款新臺幣（下同）2萬2017元至林蘇美惠申辦之系爭
    合庫中興分行帳戶內；復於同日晚上8時15分許，自其中埔
    鄉農會帳號000 -000-0000000-0號帳戶內，匯款4503元至林
    蘇美惠之系爭帳戶內，並隨即為該詐騙集團提領一空。嗣經
    李羿慧報警而為警循線查獲。因認被告所為，涉犯刑法第30
    條第1項、第339條第1項之幫助詐欺取財罪嫌等語。
二、按犯罪事實應依證據認定之，無證據不得認定犯罪事實。不
    能證明被告犯罪者，應諭知無罪之判決。刑事訴訟法第154
    條第2項、第301條第1項分別定有明文。認定犯罪事實所憑
    之證據，雖不以直接證據為限，間接證據亦包括在內；然而
    無論直接或間接證據，其為訴訟上之證明，須於通常一般之
    人均不致有所懷疑，而得確信其為真實之程度者，始得據為
    有罪之認定，倘其證明尚未達到此一程度，而有合理之懷疑
    存在，復無其他調查途徑可尋，法院即應為無罪之判決（參
    照最高法院76年臺上字第4986號判例意旨）。故被告否認犯
    罪事實所持之辯解，縱屬不能成立，仍非有積極證據足以證
    明其犯罪行為，不能遽為有罪之認定。又刑法上幫助犯之成
    立，須行為人基於幫助正犯犯罪之意思，予正犯以精神上或
    物質上之助力而參與犯罪構成要件以外之行為，以助成正犯
    犯罪之實施為要件。倘在外形上雖可認為幫助，但對正犯之
    犯罪，無違法之認識，而欠缺幫助犯罪之故意，係基於其他
    原因，即難論以幫助犯。
三、公訴意旨認為被告涉犯幫助詐欺取財罪嫌，係以：(一)被告坦
    承系爭合庫中興分行帳戶為其所開立，且於98年12月18日申
    辦金融卡；(二)被害人李羿慧於警詢時所述受詐騙情形及匯款
    交易明細表；(三)系爭帳戶之基本資料及交易明細內容等，為
    其主要論據。訊之被告堅決否認有何幫助詐欺取財犯行，辯
    稱：合庫中興分行的帳戶，是我工作的時候老闆幫我辦的，
    金融卡是我兒子林文雄說不如辦起來放著，比較好，我才會
    讓林文雄帶我去辦，辦好後我自己拿印章去領，金融卡跟密
    碼我保管在身邊，我去買菜時放在機車上，回家時要收起來
    才發現不見，我沒有交給別人使用，我是冤枉的等語。
四、經查：
  (一)系爭合庫中興分行帳戶係被告於90年11月13日所開立，因被
    告不諳金融卡及自動櫃員機之使用操作方法，平常均係以存
    簿及印章提領款項，被告有於98年11月18日由其子林文雄帶
    同前往合作金庫中興分行填寫提款單，將帳戶內剩餘之款項
    746元提領殆盡，復於98年11月間重新申領金融卡，並於12
    月2日親自前往領取製作完成之金融卡、密碼等情，除經被
    告坦認在卷外，並有該帳戶之開戶資料、交易明細、合作金
    庫中興分行99年6月30日以合金中興字第0990003044號函檢
    送之取款憑條影本（2張）、原審99年11月16日公務電話紀
    錄、合作金庫銀行金融卡全部資料查詢單在卷可稽，此部分
    事實應堪認定。而被害人李羿慧於98年12月31日下午5時4分
    許，遭佯稱為網路購物之「元樂蛋糕店」服務小姐以電話訛
    稱之前有10筆訂單未付款，並向李羿慧確認是否繼續訂購，
    經李羿慧告知並未訂購蛋糕後，另有自稱「柯文雄」之信用
    卡公司服務人員要求李羿慧至附近之ATM自動櫃員機查看戶
    頭餘額，李羿慧不疑有他，遂至嘉義縣民雄鄉○○路○段121
    號民雄鄉農會興南分部ATM提款機前操作，先於同日晚間8時
    6分許，自其郵局帳號0000000-0000000號帳戶內，匯款2萬
    2017元至被告所申辦之系爭合庫中興分行帳戶內；復於同日
    晚間8時15分許，自其中埔鄉農會帳號000-000-0000000-0號
    帳戶內，匯款4503元至被告系爭帳戶內等情，業經被害人李
    羿慧於警詢時指述詳盡，並有其匯款之財團法人農漁會南區
    資訊中心自動付款機存戶交易明細表、合作金庫中興分行99
    年2月2日第0990000094號函所示之交易明細在卷可稽，是被
    害人李羿慧確遭詐欺集團所詐騙而匯款共計2萬6520元至被
    告系爭帳戶內之事實，亦堪認定。
  (二)被告就其金融卡及密碼之所以流落詐欺集團之手，於警詢及
    偵、審中固均辯稱：金融卡及密碼是伊去菜市場買菜時遺失
    等語；然其辯解有下列可疑之處：
  1.被告於警詢中供稱：伊將存摺放在家中，金融卡及密碼都放
    在身上，98年12月31日上午9時至10時左右至市場買菜，在
    菜市場內遺失，是到當天晚間19時至20時要拿皮包時才發現
    金融卡已經不見等語；偵訊中則供稱：當時金融卡及密碼都
    放在皮包裡，而皮包則放在機車前面的置物處即腳踏板上面
    的袋子，裡面只有金融卡，沒有其他東西，當天帶金融卡出
    去是要買菜，如果錢不夠才能去領錢等語。惟被告既不諳金
    融卡及自動櫃員機之使用操作方法，平常均係以存簿及印章
    提領款項，已如前述，其竟會隨身攜帶金融卡及密碼，以備
    買菜若現金不夠時提款所需，顯然悖乎常理。而被告之子林
    文雄於99年6月4日撰狀向原審陳明：是伊表示要從大陸匯錢
    到母親（即被告）的帳戶內，所以母親才會把金融卡及密碼
    放在身上等語；其後被告於原審99年8月5日訊問時即改稱：
    帳戶之存簿及印章都放在家中，因為兒子在大陸工作，於98
    年底表示要匯款進該帳戶中，所以伊就將金融卡及密碼放在
    機車置物箱裡面，以免要用一時找不到，12月31日當天，因
    為兒子回來很高興，後來要用到時發現簿子不見了，過完新
    曆年去銀行就被告之帳戶已經列為警示帳戶了等語。則被告
    關於隨身攜帶金融卡及密碼之原因，前後所辯明顯不一；惟
    其所持之辯解縱屬不能成立，仍非有積極證據足以證明其幫
    助詐欺取財犯行，不能遽為有罪之認定。
  2.依被告所有系爭合庫中興分行帳戶之交易明細表顯示，自91
    年5月20日起97年3月5日止，該帳戶之使用情形包括「現金
    支出」（現金提款）24筆、「電話費」16筆（扣00000000號
    電話之話費帳迄至92年8月25日）、「金融卡提」（以金融
    卡提款）1筆，「外埠代收」（存款）1筆、「現金存入」（
    現金存款）3筆，其餘皆為銀行利息結算或積數折算，且該
    帳戶於97年3月5日以現金支出方式提款之後，至98年11月18
    日以現金支出方式將帳戶內餘額746元悉數提領一空之間，
    長達1年8個多月並無其他使用紀錄（見99年度核退字第304
    號卷第6至7頁所附分戶交易明細表），顯示該帳戶在提款部
    分，絕大多數是以「現金支出」方式為之，鮮少有以金融卡
    提領款項之情形，此與被告於原審審理中所稱：伊不識字，
    不會使用金融卡及自動櫃員機，領錢都是拿存摺及印章到銀
    行請人幫忙填單等語，互核相符。而在此等情形下，被告竟
    於帳戶內餘額業已經提領一空之後，猶前往合作金庫中興分
    行申辦其不會使用之金融卡及密碼，則其於98年11月間申辦
    、12月2日領取金融卡之真正目的為何，實啟人疑竇；惟即
    便如此，仍難逕予推認被告有將金融卡及密碼交付詐騙集團
    成員，而具有幫助詐欺取財之故意及行為。
  3.原審於審理中詢問被告各次前往合作金庫，請行庫人員代填
    提款單提款之金額，被告供稱：提款金額大約都是5千元或1
    萬元等語。惟依系爭帳戶之交易明細表所示，該帳戶自91年
    5月20日起至97年3月5日止，各次現金提款之金額，除其中1
    次為3千元，2次為1萬元外，其餘為2萬元（5次）、3萬元（
    3次）、3萬5千元（1次）、4萬元（1次）、5萬元（5次）、
    7萬元（1次）、9萬元（1次），且係於95年6月5日、9日各
    提領5萬元，復於同年7月18日至9月22日連續提領5萬元、9
    萬元、5萬元、5萬元、7萬元，以此多筆數萬元現金提款之
    紀錄，核與被告所稱其提款金額大約都是5千元或1萬元之情
    形不符，被告於原審就此雖辯稱：有啦，的確有提領過這麼
    多數額的款項云云，惟其曾向原審供稱：平常生活費由兒女
    支出，每月生活費不過幾千元等語，則該等大額款項之提領
    ，似難認定係出於被告所為，亦即系爭帳戶之實際使用人，
    除被告外是否尚包括其他家人在內，非無可疑。且觀系爭帳
    戶之交易明細表可知，曾有一段時間持續就「00000000」之
    電話號碼通話費為自動扣繳之紀錄，原審於審理中詢問被告
    「00-00000000」是否為其家中電話號碼時，被告供稱：不
    是，是兒子（林文雄）家的，這支電話設於兒子家，不知道
    這支電話的話費曾經持續在伊系爭帳戶內自動扣款過，確定
    這支電話不是自己用的等語（見原審卷第149頁）。衡情若
    被告始終自行單獨使用系爭帳戶，實難想像其竟不知上開電
    話費扣繳之情事，則系爭帳戶非僅為被告所獨自使用，尚有
    將之交由其他家人使用之情形，非無可能。
  (三)綜合上情，被告關於系爭金融卡及密碼係其隨身攜帶以致遺
    失之辯解，與一般常理有所不符。而依系爭帳戶使用之客觀
    狀況，以及被告在不諳使用金融卡及自動櫃員機之情況下，
    猶由其子林文雄陪同，先於98年11月18日將系爭帳戶內款項
    提領一空，再申辦其不會使用之金融卡及密碼，並於林文雄
    離境後（依卷內入出境資訊連結作業顯示，林文雄於98年11
    月14日入境、11月22日出境、12月19日入境，其後至99年9
    月20日均未再離境）自行領取金融卡及密碼等情觀之，被告
    甚有可能係將該等金融帳戶交由家中之他人持用。被告就此
    雖一再否認，惟稽諸被告使用系爭帳戶之各項情節，在在均
    與其子林文雄難脫干係，被告亦於原審審理中供稱：兒子從
    大陸結束工作回來臺灣後，有一直在找工作、都不順利等語
    ，參以現今詐騙集團取得他人金融帳戶之過程，多有以求職
    為餌而取得該等帳戶之金融卡及密碼之經驗法則，堪認被告
    被告極有可能將該帳戶交由家中之他人使用。而查一般故意
    將存摺、印章、金融卡及密碼等物租售予他人使用之人，係
    因貪圖租售帳戶所得利益，始將個人帳戶提供予他人使用，
    且依一般人日常之生活經驗，固然可體察金融機關帳戶可由
    任何人申請開設，並無資格條件之限制，而存摺、印章、金
    融卡及密碼等有關個人財產、身分之物品，如淪落不明人士
    手中，極易被利用為與財產犯罪有關之犯罪工具，並藉此逃
    避檢警人員之查緝，否則並無使用他人帳戶之理。然至親之
    間，基於彼此親誼互相借貸金錢、財物，屢見不鮮，雖明瞭
    他人開設金融機構帳戶並無特殊困難，然具有身分上密切關
    係之人，其中一方基於親誼，而將已申請開立之金融機構帳
    戶借予他方使用，仍非罕見，且基於此等關係借用帳戶之原
    因甚多，倘非客觀上已有相當事證可能懷疑借用帳戶之目的
    ，尚不能遽認提供帳戶之人，係基於幫助詐欺取財之不確定
    故意而提供帳戶予他人。本件被告若果有將系爭帳戶之金融
    卡及密碼交付家人，亦難認其就此等帳戶將來可能被供作詐
    欺取財之工具一節有所認識，自難遽認被告有幫助詐欺取財
    之不確定故意；至於取得被告所交付金融卡及密碼之家人，
    究竟係以何種形式或因何種原因導致系爭金融卡及密碼淪入
    詐騙集團之手，核與應否令被告負幫助詐欺取財之罪責無關
    。退步言之，若不能證明被告有將系爭帳戶之金融卡及密碼
    交付家人使用，惟其保管金融卡及密碼即便有所疏失，亦查
    無積極證據足認被告確有將金融卡及密碼交付詐騙集團成員
    使用，依據「罪證有疑，利於被告」之證據法則，本件自應
    為有利於被告之認定。
五、綜上論述，公訴人所舉之證據，尚無法證明被告確有幫助詐
    欺取財之故意及行為，原審因此以不能證明被告犯罪，依刑
    事訴訟法第301條第1項規定判決被告無罪。經核原判決對於
    不能證明被告有檢察官起訴書所指之幫助詐欺取財故意及行
    為，業已詳為調查審酌，並說明其認定之證據及理由，且無
    違於證據及經驗法則，其認事用法均無不合。檢察官上訴意
    旨仍認應論以被告幫助詐欺取財罪責云云，並不足採，其上
    訴為無理由，應予駁回。
據上論斷，應依刑事訴訟法第368條，判決如主文。
本案經檢察官陳銘章到庭執行職務。
中    華    民    國   100    年    3     月    29    日
                  刑事第六庭  審判長法  官  李 文 雄
                                    法  官  蔡王金全
                                    法  官  黃 小 琴
以上正本證明與原本無異。
不得上訴。
                                    書記官  林 元 威
中    華    民    國   100    年    3     月    29    日